臺灣彰化地方法院民事判決　九十二年度家簡字第一號
　　原　　　告　　丙○○
　　訴訟代理人　　王展星律師
　　複　代理人　　己○○
　　被　　　告　　戊○○○
　　被　　　告　　甲○○
　　被　　　告　　乙○○
　　被　　　告　　丁○○
　　被　　　告　　庚○○
　　被　　　告　　辛○○
右當事人間請求分割遺產事件，本院於民國九十三年五月十九日言詞辯論終結，判決
如左：
    主    文
兩造公同共有被繼承人王鐘繼坐落彰化縣大城鄉○○段第一二七二地號、地目田、面
積二九○八平方公尺、持分全部之土地，彰化縣大城鄉○○段第一二七三地號、地目
田、面積二九○八平方公尺、持分全部之土地，彰化縣大城鄉○○段第三三六地號、
持分一六○分之四十九、面積五十六平方公尺之土地，彰化縣大城鄉○○段第三三六
之一地號、持分一六○之四十九、面積一百零四平方公尺之土地，准按原告、被告戊○○○、甲○○、乙○○、丁○○五人之應繼分比例各為六分之一，被告庚○○、辛○○二人之應繼分比例各為十二分之一分割為分別共同。兩造公同共有之現金新台幣
壹佰伍拾貳萬伍仟壹佰參拾捌元，准予按兩造應繼分比例分割，由原告取得新台幣貳
拾伍萬肆仟壹佰捌拾捌元，被告戊○○○、甲○○、乙○○、丁○○每人各取得新台
幣貳拾伍萬肆仟壹佰玖拾元，被告庚○○、辛○○各取得新台幣壹拾貳萬柒仟零玖拾
伍元。
原告其餘之訴駁回。
訴訟費用由原告負擔二十七分之一，餘由兩造按應繼分比例負擔。
    事    實
甲、原告方面：
  一、聲明：
      原告與被告戊○○○、甲○○、乙○○、丁○○、庚○○、辛○○等七人所公
      同共有坐落彰化縣大城鄉○○段第一二七二地號、地目田、面積二九○八平方
      公尺之土地，上興段第一二七三地號、地目田、面積二九○八平方公尺之土地
      ，大城段第三三六地號、持分一六○之四十九、面積五十六平方公尺之土地，
      大城段第三三六之一地號、持分一六○之四十九、面積一百零四平方公尺之土
      地，另大城鄉○○村○○路四十七號、四十九號、五十一號等三筆房屋建物，
      中平路九十二號之房屋建物乙筆，以及現金新台幣（下同）一百五十二萬五千
      一百三十八元請准予按兩造之應繼分比例分割為分別共有，其中原告之應繼分
      比例為六分之一，被告戊○○○、甲○○、乙○○、丁○○四人之應繼分比例
      各為六分之一，被告庚○○、辛○○二人之應繼分比例各為十二分之一。
  二、陳述：
  （一）被繼承人王鐘繼業於民國（下同）八十六年六月二十四日死亡，原告及被告
        戊○○○、王宏文、王宏志、丁○○、庚○○、辛○○等人為其繼承人。被
        繼承人死亡後遺留之遺產如附件所示。其中彰化縣大城鄉○○村○○路四十
        七號、四十九號、五十一號、九十二號四筆房屋，尚未辦理保存登記。
  （二）按公同關係存續中，各公同共有人不得請求分割其公同共有物，民法第八百
        二十九條固定有明文，惟此項公同關係之存續並非不可終止，而得由公同共
        有中之一人或數人於訴訟外或於起訴時，以訴狀向其他公同共有人表示終止
        公同關係之意思，而請求分割公同共有物。最高法院三十七年上字第七三五
        七號判例可資參照，八十年度台上字第三九四號判決亦同意旨；次按共有人
        得隨時請求分割共有物，但因物之使用目的不能分割或契約約定有不可分割
        之期限者，不在此限；又共有物之分割，依共有人協議之方法行之，分割方
        法不能協議者，法院得因任何共有人之聲請，以原物分配於各共有人或變賣
        共有物，以價金分配於各共有人。再繼承人得隨時請求分割遺產，但法律另
        有規定或契約另有訂定者，不在此限，民法第八百二十三條第一項、第八百
        二十四條、第一千一百六十四條分別定有明文。系爭土地為兩造所公同共有
        ，且兩造間並未訂有不分割之契約，系爭土地依其使用目的亦無不能分割之
        情事。又系爭土地之目的雖為田，惟其登記原因發生在八十九年一月四日以
        前，亦即系爭土地於上開日期前即已成立共有關係，依新修正之農業發展條
        例第十六條第四款規定，已不受土地法第三十一條第一項所定禁止分割最小
        面積及修正前農業發展條例第三十條前段所定每筆最小面積及修正前農業發
        展條例第三十條前段所定每筆最小面積均不足五公頃不得再予細分之限制。
        原告為使系爭土地能有效利用，曾請全體共有人共同協商，均無法就系爭土
        地達成分割之共識，為此依民法第八百二十三條第一項前段規定請求為裁判
        分割。再按繼承人將公同共有之遺產，變更為分別共有，係使原公同關係消
        滅，另創設繼承人各按應有部分對遺產有所有權之新共有關係，其性質仍屬
        分割共有物之處分行為，最高法院八十五年臺上字第一八七三號著有判例。
        綜上可知，數繼承人中之一人若為求終止對被繼承人遺產之公同共有關係，
        本得以訴訟方式表示終止公同關係之意思，並以主張繼承人各按應有部分對
        遺產有所有權之分別共有關係為分割方案之一。是以，原告主張以原、被告
        各按應繼分比例對本件被繼承人王鐘繼之遺產分割為分別共有。
  （三）本件被繼承人王鍾繼所有坐落彰化縣大城鄉○○段第一二七二地號及同上興
        段第一二七三地號之上開二筆土地，原為被繼承人王鍾繼生前欲為原告丙○○所有，並將其坐落大城鄉○○街七號之店面暨建地乙筆另贈與被告甲○○
        以為其中醫診所之店面，並於生前辦理變更登記完畢；該時被告甲○○與其
        他被告戊○○○、乙○○、丁○○、庚○○、辛○○五人均同意將係爭大城
        鄉○○段第一二七二地號及同上興段第一二七三地號二筆土地於被繼承人王
        鍾繼死後，盡歸原告所有。詎被繼承人王鍾繼前於八十六年六月二十四日仙
        逝後，被告甲○○藉故反悔而拒絕履行生前之共識承諾，而主張伊亦有權繼
        承前揭大城鄉○○段第一二七二地號及同上興段第一二七三地號二筆土地，
        並要求原告以高價買下其應繼分之比例，因而原告與被告甲○○為此爭執不
        下，迄今仍無法達成分割共識，是原告不得已向鈞院提出本件訴訟，請求判
        決如訴之聲明所示。又上開二筆土地，固建有雞舍，並由原告種植青菜，惟
        原告認為該地上物並無保存之必要，倘被告分得之部分，其土地上建有雞舍
        ，原告同意予以拆除。而被告甲○○，自始即未使用系爭土地。現金部分若
        按應繼分比例實物分割，因有小數點出現，原告願退讓二元。
  三、證據：提出地段圖一件、繼承系統表一件、戶籍謄本十二件、地價謄本二件、
      土地登記簿謄本四件、遺產稅免稅證明書一件、同意書五份、現場位置草圖暨
      相片對應圖六張。
乙、被告戊○○○、乙○○、丁○○、庚○○、辛○○方面：
    被告戊○○○、乙○○、丁○○、庚○○、辛○○未於言詞辯論期日到場，惟據
    彼等提出之書狀略謂：
  一、聲明：同意原告就彰化縣大城鄉○○段第一二七二地號及同上興段第一二七三
            二筆土地所提之分割方案。
  二、陳述：願意與原告繼續保持共有之關係。
丙、被告甲○○未於言詞辯論期日到場，亦未提出書狀作何聲明或陳述。
丁、本院依職權履勘現場。
    理      由
甲、程序方面：
    本件被告戊○○○、乙○○、丁○○、庚○○、辛○○、甲○○經合法通知，未
    於言詞辯論期日到場，核無民事訴訟法第三百八十六條各款所列情形，爰依原告
    聲請，由其一造辯論而為判決。
乙、得心證之理由
  一、本件原告主張被繼承人王鐘繼業於八十六年六月二十四日死亡，原告及被告戊○○○、甲○○、王宏志、丁○○、庚○○、辛○○等人為其繼承人。被繼承
      人死亡後遺留之遺產如附表所示等情，業據原告提出地段圖一件、繼承系統表
      一件、戶籍謄本十二件、地價謄本二件、土地登記簿謄本四件、遺產稅免稅證
      明書一件為證，且被告七人經合法通知亦未到庭爭執，堪認原告此部分之主張
      為真實。又原告主張彰化縣大城鄉○○段第一二七二地號及同上興段第一二七
      三地號二筆土地，目前由原告建有雞舍，並由原告種植青菜等情，亦據原告提
      出現場位置草圖暨相片對應圖六張為證，且經本院依職權履勘現場，並製有勘
      驗筆錄可稽，被告六人經合法通知亦未到庭爭執，堪認原告此部分之主張亦為
      真實。
  二、按遺產之繼承，同一順序之繼承人有數人時，按人數平均繼承；再第一千一百
      三十八條所定第一順序之繼承人，有於繼承開始前死亡或喪失繼承權者，由其
      直系血親卑親屬代位繼承其應繼分，民法第一千一百四十一條前段、第一千一
      百四十條分別定有明文。查依據原告提出之戶籍謄本及繼承系統表，本件被告
      戊○○○為被繼承人之配偶，原告及被告甲○○、王宏志、丁○○分別為被繼
      承人之子女，又被繼承人之長女王玉鳳已於八十三年十二月十六日死亡，遺有
      被告庚○○、辛○○二名子女，故依據民法一千一百四十條規定，王玉鳳之部
      分應由被告庚○○、辛○○代位繼承。故原告及被告戊○○○、甲○○、王宏
      志、丁○○等人之應繼分應均為六分之一，被告庚○○、辛○○二人之應繼分
      應各為十二分之一。
  三、按繼承人得隨時請求分割遺產。但法律另有規定或契約另有訂定者，不在此限
      ，民法第一千一百六十四條定有明文。又按民法第一千一百六十四條所定之遺
      產分割，係以遺產為一體，整個的為分割，而非以遺產中個個財產之分割為對
      象，亦即遺產分割之目的在遺產公同共有關係全部之廢止，而非個個財產公同
      共有關係之消滅。上訴人既依民法第一千一百六十四條規定訴請分割遺產，除
      非依民法第八百二十八條、第八百二十九條規定，經全體公同共有人同意，僅
      就特定財產為分割，否則依法自應以全部遺產為分割對象，最高法院八十八年
      台上字第二三八七號判決可資參照。經查本件坐落彰化縣大城鄉○○村○○路
      四十七號、四十九號、五十一號及九十二號等四筆房屋建物，並未保理保存登
      記，而遺產分割既屬處分行為之一種，則依民法第七百五十九條「因繼承於登
      記前已取得不動產物權者，非經登記，不得處分其物權」之規定，上開四筆建
      物依法即不能分割。惟依照上開最高法院之判決，本件原告既然不能請求建物
      部分遺產之分割，而遺產分割既需以全部之遺產為分割之標的，不能就一部之
      遺產為分割，則原告似乎不能請求遺產分割。然查，本院認為遺產分割固應以
      整體遺產之分割為原則，然非不能容許有例外之情形，上開最高法院之判決認
      為經全體公同共有人同意，得僅就特定財產為分割，即屬例外之一。若因系爭
      四筆建物依法不得分割而導致被繼承人全體之遺產不得分割，顯屬不公平，且
      有礙於繼承人對於遺產所有權之行使，故本院認為本件雖有四筆建物依法不得
      分割之情形，揆諸上開最高法院八十八年台上字第二三八七號判決之精神，應
      容許本件為分割遺產應就全體遺產為分割之例外情形之一，即本件建物以外之
      其他遺產仍得繼續分割。
  四、又按公同共有物分割之方法，除法律另有規定外，應依關於共有物分割之規定
      ，民法第八百三十條第二項定有明文。再按繼承人將公同共有之遺產，變更為
      分別共有，係使原公同關係消滅，另創設繼承人各按應有部分對遺產有所有權
      之新共有關係，其性質應仍屬分割遺產方法之一。本件被告戊○○○、乙○○
      、丁○○、庚○○、辛○○等人僅以書面表示同意願原告保持分別共有，但始
      終未曾到庭，被告甲○○經本院多次合法開庭通知，均未獲置理，是本件應有
      不能協議分割之情形，從而，原告依前揭規定請求分割遺產，自應准許。本院
      審酌原告所提之分割方案，符合應繼分比例，又被告等人對原告之分割方案亦
      不爭執。再者，依卷附之勘驗筆錄，彰化縣大城鄉○○段第三三六地號之土地
      ，持分為一六○分之四十九，面積僅五十六平方公尺，目前供戲台使用，彰化
      縣大城鄉○○段第三三六之一地號之土地，持分為一六○之四十九，面積僅一
      百零四平方公尺之土地，目前尚與訴外人洪素鐘、楊末分別共有中，且供道路
      使用，性質上不適合原物分割。從而，原告訴請將兩造公同共有坐落彰化縣大
      城鄉○○段第一二七二地號、彰化縣大城鄉○○段第一二七三地號、彰化縣大
      城鄉○○段第三三六地號、彰化縣大城鄉○○段第三三六之一地號之土地，依
      兩造應比例分割為分別所有應屬適當。又兩造共有之現金一百五十二萬五千一
      百三十八元，並無不能分割之情，原告亦自願分配現金時少分配二元，故准予
      按兩造應繼分比例分割，由原告取得二十五萬四千一百八十八元，被告戊○○○、甲○○、乙○○、丁○○每人各取得二十五萬四千一百九十元，被告庚○○、辛○○各取得十二萬七千零九十五元。至原告主張現金部分請求按兩造應
      繼分比例分割為分別共有，本院認現金在現實分割上並無困難，且繼續維持共
      有，徒增所有權人行使權利之困擾，故本院認為原告此部分之分割方法尚有未
      洽。綜上所述，原告請求分割彰化縣大城鄉○○段第一二七二、一二七三地號
      、彰化縣大城鄉○○段第三三六、三三六之一地號等四筆土地及現金一百五十
      二萬五千一百三十八元部分為有理由，應予准許，爰判決如主文第一項所示。
      至原告請求將彰化縣大城鄉○○村○○路四十七號、四十九號、五十一號、九
      十二號等四筆未辦保存登記之建物按兩造應繼分比例分割為分別共有部分，為
      無理由，應予駁回。
丙、據上論結：原告之訴為一部有理由，一部無理由，依民事訴訟法第三百八十五條
    第一項前段、第七十九條、第八十條之一、第八十五條第一項，判決如主文。
中　　　華　　　民　　　國　　九十三　　年　　　五　　　月　　三十一　　日
                                  臺灣彰化地方法院家事法庭
　　　　　　　　　　　　　　　　　　　法　　　官　詹秀錦
右為正本係照原本作成
如對本判決上訴須於判決送達後廿日內向本院提出上訴狀
                                      法院書記官　楊美芳
中　　　華　　　民　　　國　　九十三　　年　　　五　　　月　　三十一　　日
